【裁判字號】    95,上易,54
【裁判日期】    950630
【裁判案由】    詐欺等
【裁判全文】
臺灣高等法院花蓮分院刑事判決          95年度上易字第54號
上  訴  人  臺灣花蓮地方法院檢察署檢察官
上  訴  人
即  被  告  乙○
            丙○○
上列2被告共
同選任辯護人吳明益律師
被      告  甲○○  男  43歲（民國○○年○月○○日生）
                    身分證統一編號：Ｚ000000000號
                    住花蓮縣吉安鄉○○○街15巷16號
上列上訴人因詐欺等案件，不服臺灣花蓮地方法院94年度易字第
137號中華民國第一審判決（起訴案號：臺灣花蓮地方法院檢察
署94年度發查偵字第15號），提起上訴，本院判決如下：
    主  文
原判決撤銷。
甲○○共同意圖為自己不法之所有，以詐術使人將第三人之物交
付，處有期徒刑肆月，如易科罰金，以參佰元折算壹日。
乙○、丙○○共同意圖為自己不法之所有，以詐術使人將第三人
之物交付，各處有期徒刑貳月，如易科罰金，均以參佰元折算壹
日。均緩刑貳年。
    事  實
一、甲○○為設於花蓮縣吉安鄉○○村○○○街15巷16號永豐勝
    營造有限公司（下稱永豐勝公司）之負責人，緣永豐勝公司
    積欠南炘企業有限公司（下稱南炘公司）新台幣（下同)486
    萬50元及積欠金遠記企業有限公司（下稱金遠記公司）27萬
    191元未清償，南炘公司及金遠記公司乃分別於民國 (下同
    )90 年5月8日及同年10月11日，各取得臺灣花蓮地方法院所
    核發之90年度促字第3900及9932號支付命令並確定（該90年
    度促字第3900支付命令係命令債務人永豐勝公司應向債權人
    南炘公司清償486萬0050元及支付命令送達之翌日起至清償
    日止，按年利率5%計算之利息及賠償督促程序費用；該9932
    號支付命令係命令債務人永豐勝公司應向債權人金遠記公司
    清償27萬0191元及支付命令送達之翌日起至清償日止，按年
    利率5%計算之利息及賠償督促程序費用）。南炘公司及金遠
    記公司乃於90年12月25日，共同持上開確定之支付命令向臺
    灣花蓮地方法院民事執行處具狀聲請對債務人永豐勝公司之
    財產強制執行，民事執行處乃據而於90年12月31日以花院慶
    民執明66 25字第9714號發出執行命令稱永豐勝公司對於第
    三人和平工業區專用港實業股份有限公司（下稱和平公司）
    、亞斯通股份有限公司（下稱亞斯通公司）之債權為禁止收
    取或其他處分之強制執行之際，甲○○不甘永豐勝公司財產
    遭強制執行，竟夥同其親友丙○○及乙○，共同基於意圖為
    自己不法所有及使公務員登載不實、損害債權之犯意聯絡，
    先於91年6月28日11時許，齊至花蓮縣吉安鄉調解委員會進
    行調解，虛偽佯稱：永豐勝公司於83、84年間陸續向丙○○
    借款280萬元，並同意丙○○可參與分配該公司所承包和平
    電廠亞斯通公司之鋼構工程款60萬元，餘額由永豐勝公司分
    47 期支付；永豐勝公司於88年12月起至89年12月間陸續向
    乙○借款320萬元，並同意乙○可參與分配該公司所承包和
    平電廠亞斯通公司之鋼構工程款60萬元，餘額由永豐勝公司
    分87 期支付云云，由該鄉調解委員會製作調解書各1份，並
    經臺灣花蓮地方法院民事庭法官分別於91年7月22日及91年7
    月8日核定91年民調字第089號及088號後。嗣再推由乙○、
    丙○○於91年7月19日具狀向民事執行處提出聲請參與分配
    上開90年度執字第6625號強制執行案件，向執行處實施執行
    人員主張債權存在，並提出上開不實之花蓮縣吉安鄉調解委
    員會調解書為證，使執行法院陷於錯誤，將此等不實債權之
    事項記載於職務上所掌管之公文書，並製成職務上所掌管之
    公文書即強制執行計算書分配表，據以核算應分配金額，而
    於91年11月15日乙○、丙○○各獲得領取分配款各47萬2803
    元及41萬3703元，足生損害於強制執行參與分配審核之正確
    性及真正債權人南炘公司、金遠記公司及財政部花蓮縣稅捐
    處之分配債權之成數。
二、案經南炘公司訴請臺灣花蓮地方法院檢察署檢察官偵查起訴
    。
    理  由
一、認定犯罪事實所憑證據及理由：
（一）被告甲○○對於上開事實於原審審理時坦承在卷。
（二）被告丙○○及乙○均不否認確有至調解委員會辦理調解事
      宜，事後經民事庭法官核准上開調解委員會調解書，且以
      該等調解書所認列之債權聲請參與分配，並經執行法院據
      以製作分配表，並獲得分配款項等事實不諱。
（三）永豐勝公司前因積欠債權人南炘公司及金遠記公司之債務
      ，而南炘公司及金遠記公司據以向臺灣花蓮地方法院民事
      庭聲請核發支付命令，而該院民事庭於90年5月8日及90年
      10 月11日以90年度促字第3900號及第9932號裁定支付命
      令確定，復於90年12月25日，經債權人南炘公司及金遠記
      公司並共同聲請向該院民事執行處以90度執字第6625號執
      行清償債務受理在案，並旋於90年12月31日核發禁止債務
      人永豐勝公司收取對和平公司（88萬9999元）及亞斯通公
      司之工程款或為其他處分，第3人亦不得對債務人為清償
      之執行命令，嗣經被告3人於上開時間、地點在吉安鄉調
      解委員會達成上開確認之債權金額及償還方式，嗣經本院
      據而核准該等調解書，被告丙○○及乙○於91年7月19日
      持上開調解書具狀向該院民事執行處提出聲請參與分配，
      向該院執行處實施執行人員主張債權存在，並使執行法院
      將此調解書所載債權登載於其職務上所掌管之分配表內，
      並使執行法院於90年1月31日依上開本票債權而於分配表
      內據以核算應分配金額，被告乙○及丙○○因而獲得如上
      所述之分配款等事實，業經被告3人供承在卷。
（四）且經原審依職權調閱該院90年度促字第3900號支付命令民
      事卷宗、90年度執字第6625號清償債務卷宗及91年度執全
      字第178、179號等卷宗查明無訛。
（五）被告等3人以詐術使人陷於錯誤，並使執行處之公務人員
      將不實之債權資料登載於公文書，並持以對執行之債務分
      配，其3人上開犯行堪以認定。
二、被告辯解及本院認定：
（一）被告乙○、丙○○矢口否認有詐欺、使公務員登載不實及
      損害債權之犯行，並均辯稱：調解書上所載之債權金額確
      屬真實，渠等確實有拿錢借給甲○○及其太太，後來錢是
      花在公司的週轉上，所以應該算是公司的債務云云。
（二）辯護人辯稱：以「公司」為債務人與以「個人」為債務人
      所分別成立之債務，其間法律關係或法律效果之差別，除
      非熟諳法律之人，未必能加以分辨及瞭解，且日常交易活
      動中，債權人對於債務人究以個人或公司名義借款，通常
      亦僅係以締約過程中債務人所表示之內容為基礎，輔以其
      他事項綜合判斷，況公司在法律上係擬制人格，無法自為
      法律行為，應透過代表人或負責人代為，而該法律行為之
      效果仍應歸屬於公司負擔。本件被告甲○○向乙○、丙○
      ○2人借款，被告2人於首度偵訊時主觀上認知為甲○○向
      其等借款係用於公司運作及週轉上，非其個人私用，此核
      與被告甲○○於偵查中之供述相符，且被告2人所提出甲
      ○○為擔保借款所簽發之支票，皆以永豐勝公司為發票人
      ，可證甲○○確係以公司名義向被告2人借款。
（三）經查：
１、被告聲請傳訊之證人簡嘉惠亦非熟諳法律之人，然其對個人
    及公司債務區分清楚，故雖被告甲○○透過其妻向證人借款
    ，並未提出參加永豐勝公司之債務分配，亦據證人於本院結
    證甚詳，核與辯護人舉稱之事實不符，益證被告乙○及丙○
    ○2人應知悉上開債務若存在亦係屬個人債務，並非公司之
    債務甚明。
２、且就被告丙○○及乙○各280萬元及320萬元借款債權部分，
    雖被告丙○○於供稱：由其花蓮市農會的帳戶提領情形，可
    以證明伊有資力借予甲○○云云，並提出花蓮市農會花商分
    部客戶往來明細對帳單及花蓮市農會信用部本部之客戶往來
    明細對帳單各1份為證（詳見附表一）。被告乙○供稱：由
    其夫葉正明及其女兒葉美珍的銀行帳戶，可以證明伊有資金
    可借款給甲○○云云，並提出葉美珍的活期儲蓄存款存摺影
    本及被告乙○之花蓮市第二信用合作社活期儲蓄存款存摺影
    本各1份為證（詳見附表二）。然查，本件借款總金額既經
    雙方在進行調解程序時加以確認，按理雙方自然經過慎密的
    核對計算彼此間的資金往來情形後，始能夠結算出總金額，
    然而，被告丙○○及乙○迭於偵查中及本院審理時，均無法
    提出究竟是如何得出280萬元及320萬元尚未清償的總金額，
    被告丙○○僅能含混籠統稱：是在83、84年間以甲○○的名
    義向伊陸續借款，大部分是乙○帶甲○○夫婦到伊家，伊都
    是請他們在家等候，由伊至花蓮市農會領現金給他們，每兩
    個月計算利息1次，利率1分半，利息支付到90年5月間，就
    未再支付等語（見93年度發查他字第238號偵查卷第70頁）
    ；被告乙○則稱：是用甲○○的名義向伊借錢，借錢的時間
    是在88年、89年，尚未清償有8次，共有320萬元，沒有支付
    利息等語（見上開卷第70頁），是由上被告丙○○及乙○之
    供詞觀之，當時縱有借款，借款人亦係被告甲○○，而非永
    豐勝公司，二者在法律上的法人格並不相同，縱認被告甲○
    ○有將所借來的資金運用在永豐勝公司營運方面，但又豈能
    將原應屬於被告甲○○個人私人的借款，即逕由永豐勝公司
    來承擔認列。
３、況被告丙○○在如其所稱的83至85年借款時，當時永豐勝公
    司既尚未成立，何來資金係供公司運用之理？足見其間縱有
    借款，亦係被告甲○○之私人借款，與嗣後所成立之永豐勝
    公司無關。
４、再由永豐勝公司於86年至92年的損益及資產負債表所示，該
    公司負債欄均未見有將該公司對於被告丙○○及乙○的債務
    登載在其上，此有財政部臺灣省北區國稅局花蓮縣分局94年
    8月4日北區國稅花縣一字第0940003260號函及隨函所檢附之
    永豐勝公司86年至92年度損益及資產負責表1份可參，是倘
    若永豐勝公司確有長期積欠被告丙○○及乙○各自數百萬元
    之債務，在共計達600萬元的鉅額欠款未列入到公司帳目下
    ，其公司的財務報表不僅顯失其真實性，更會因未列入該債
    務，而使原公司經營結算結果有盈餘，而更須支付如86年的
    2萬1500元的營利事業所得之理，其他年度亦有繳納7萬5255
    元、2萬4775元不等之稅捐，是如認列債務的話，該公司應
    不會有所盈餘，而須額外支付之稅金，足見被告丙○○及乙
    ○所言並不實在。
５、復查，被告乙○既應被告甲○○的需求，曾出借100萬元及
    50萬元的大筆款項（見93年度發查他字第238號偵查卷第38
    頁），按理自可從被告乙○借款當時的資金來源處，查證其
    每筆實際借款金額的多寡及實際時間，而非是徒以其親友的
    銀行帳戶的資金來作為佐證其有資力的證明而已，更況由如
    附表二之（一）所示該等資金提領情形來觀察，根本未見有
    何單筆上100萬元的提領資料，被告乙○所言，更顯與事實
    不符。
６、且被告乙○所提出之永豐勝公司如附表二之（二）所示之支
    票及永豐勝公司中國農民銀行存款對帳單各1份，不僅支票
    的開票日如88年3月30日40萬元，與花蓮市第二信用合作社
    取款憑條的最早日期為88年12月27日，二者時間差距甚大，
    金額亦完全不相同，且核與其他如附表二之（一）的取款情
    形和如附表二之（二）所示支票所載之日期及金額均不相符
    ，顯難以上開款項支付紀錄逕為認定被告乙○有320萬元債
    權之存在；而被告丙○○及乙○除上開資金明細等資料外，
    迄今並未能提供其他資金往來紀錄以證明渠等對永豐勝公司
    或被告甲○○有上開債權存在。
７、再由被告丙○○及乙○長期遭到被告甲○○積欠金錢，並未
    見有其他催討行為，縱證人簡嘉惠證稱曾於催討欠款時遇見
    被告乙○，亦未能證明被告乙○、丙○○2人確有積極催討
    債務之行為，直到永豐勝公司債權遭到查封之際，始進行調
    解，並參與分配，顯亦與常情不符，從而，自難據以認定渠
    等對永豐勝之債權確屬存在。
８、又被告丙○○及乙○所提出之前開資金往來資料，尚不足認
    定渠等對永豐勝公司債權確係存在，已如前述，而渠等迄今
    亦未能提供其他資金紀錄，足見上開調解委員會所成立的債
    權確有虛偽不實之情事。又被告3人明知前開債權係屬虛偽
    ，竟由被告丙○○及乙○持前開債權不存在之調解書聲請參
    與分配，使執行法院陷於錯誤，將此不實之債權登載於其職
    務上所掌管之分配表內，復使執行法院據以核算分配款項，
    渠等所為自難謂無詐欺及使公務員登載不實、損害債權之故
    意，被告3人就上開犯行間，自難謂無犯意聯絡及行為分擔
    。是被告丙○○及乙○上開所辯，均屬事後卸責之詞，不足
    採信。綜上所述，本件事證明確，渠等犯行均堪認定，應予
    依法論科。
三、論罪科刑：
（一）核被告3人所為，係均犯刑法第214條之使公務員登載不實
      之文書罪、第339條第1項詐欺取財罪及同法第356條之損
      害債權罪。
（二）又被告甲○○與被告丙○○及乙○共同就上開詐欺、偽造
      文書之犯行，有共同犯罪之意思，事先同謀，並推由被告
      丙○○及乙○2人實施部分犯罪行為，為共同正犯；又被
      告丙○○及乙○雖非為損害債權罪之債務人，但與有特定
      身分之被告甲○○共同犯罪，依刑法第31條第1項之規定
      ，仍應依共同正犯論處。
（三）又渠等所犯上開3罪名間，有方法結果之牽連關係，為牽
      連犯，應從一重論以詐欺罪。
（四）爰審酌被告3人前均未曾受有期徒刑以上刑之宣告，被告
      甲○○本案審理後曾因公共危險罪，經判處應執行有期徒
      刑1年確定，此有台灣高等法院全國前案紀錄表1份在卷可
      稽，雖被告乙○、丙○○等人因不甘損失，竟與被告甲○
      ○共謀以上開不實的調解書持向法院聲請參與分配，藉以
      利用執行法院而取得財物，影響真正權利人之權益及執行
      法院相關執行程序之正確性，犯後被告甲○○坦承犯行，
      被告丙○○及乙○，及其3人之品行、犯罪動機、目的、
      手段、生活狀況、智識程度、犯罪所得之利益、犯罪所生
      之損害及犯罪後已與告訴人達成和解，賠償告訴人之損害
      等一切情狀，分別量處如主文所示之刑，並均諭知易科罰
      金之折算標準。被告甲○○雖於本案發生後曾因公共危險
      罪，經判處應執行有期徒刑1年確定，被告丙○○前未曾
      犯罪，被告乙○於本案發生後，於95年5月19日因傷害罪
      ，經臺灣花蓮地方法院判處拘役30日，有臺灣高等法院前
      案紀錄表附卷可參，被告乙○及丙○○經此刑之追訴處罰
      ，當知謹慎，諒無再犯之虞，爰並均宣告緩刑2年，以勵
      自新。
四、撤銷改判理由：
（一）原審認被告3人所為尚未構成刑法第339條第1項詐欺取財
      罪，就被告3人所為，仍對告訴人之債權造成損害，其未
      能清償部分雖有債權，但實際上仍無法獲得現實之清償，
      故被告等3人仍得到不法之利益，原審於此認未有不法利
      益，尚有違誤，檢察官據以提起上訴，尚非無據。
（二）被告等雖仍否認犯罪，惟其於本院審理前，已與告訴人達
      成和解，被告乙○及丙○○並已依約清償，被告甲○○亦
      已簽立和解書，且告訴人同意其緩期清償，檢察官以被告
      等事後拒不返還犯罪所得，認原審量刑過輕，被告乙○、
      丙○○否認犯罪提起上訴，均無足採取。
五、本件公訴意旨另略以：被告3人於上開調解委員會虛偽成立
    調解，使該管調解委員因此陷於錯誤，而將不實之債權誤載
    於所掌的公文書，並據以核發上開調解書2紙。復於91年7
    月19日具狀向臺灣花蓮地方法院聲請參與分配，使該院承辦
    強制執行之公務員亦因此陷於錯誤，製作不實的分配表，並
    讓被告3人詐領上開款項，因認被告3人均另涉及犯刑法第21
    6條、第214條之行使不實公文書罪嫌云云，然查：
（一）刑法第214 條所謂使公務員登載不實事項於公文書罪，須
      一經他人之聲明或申報，公務員即有登載之義務，並依其
      所為聲明或申報予以登載，而屬不實之事項者，始足構成
      ，若其所為聲明或申報，公務員尚須為實質之審查，以判
      斷其真實與否，始得為一定之記載者，即非本罪所稱之使
      公務員登載不實，最高法院73年台上字第1710號判例可資
      依循，又依鄉鎮市調解條例第18條：「調解應審究事實真
      相及兩造爭議之所在；並得為必要之調查。調解委員會依
      本條例處理調解事件，得商請有關機關協助。」、第19條
      「調解委員應本和平、懇切之態度，對當事人兩造為適當
      之勸導，並徵詢列席協同調解人之意見，就調解事件，酌
      擬公正合理辦法，力謀雙方之協和。調解事件，對於當事
      人不得為任何處罰。」之規定意旨，調解委員對於聲請調
      解之兩造當事人所表示之事實緣由，仍應審究其真相及爭
      議之所在，並為必要之調查，酌擬公正合理之辦法，以謀
      雙方之協和，如調解成立，始依鄉鎮市調解條例第22條第
      1 項第3 款、第4 款之規定，將調解事由、調解成立之內
      容記載於調解書，而非一經兩造當事人之聲明，即有登載
      之義務。故花蓮縣吉安鄉公所調解委員會於91年6 月28日
      係經由調解委員對於被告3 人所訴求聲請調解之事實緣由
      、真相及其爭議之所在加以審究，並為必要之調查，及研
      擬解決辦法經被告3 人之同意始調解成立所為之記載，揆
      諸上開說明，核與刑法第214 條所規定明知為不實之事項
      ，而使公務員登載於職務上所掌之公文書，足以生損害於
      公眾或他人罪之構成要件即有未合，自難以該罪相繩。
（二）檢察官就此所認，容有未洽，本院原就上開行使不實公文
      書犯行，應為無罪之諭知，但因公訴人認為此部分和前述
      偽造文書、損害債權犯行有罪部分有牽連犯之裁判上一罪
      關係，爰均不另為無罪之諭知，附此敘明。
據上論斷，應依刑事訴訟法第364條、第369條第1項、第299條第
1項前段，刑法第28條、第31條第1項、第214條、第339條第1項
、第356條、第55條、第41條第1項、第74條第1款，罰金罰鍰提
高標準條例第1條前段、第2條，判決如主文。
本案經檢察官林慧到庭執行職務。
中    華    民    國    95    年    6     月    30    日
                        審判長法  官  何方興
                              法  官  林德盛
                              法  官  王紋瑩
以上正本證明與原本無異。
本判決不得上訴。
                              書記官  吳家瑩
中    華    民    國    95    年    7     月    3     日
附錄    本判決論罪科刑法條：
刑法第214條：
明知為不實之事項，而使公務員登載於職務上所掌之公文書，足
以生損害於公眾或他人者，處三年以下有期徒刑、拘役或五百元
以下罰金。
刑法第339條
意圖為自己或第三人不法之所有，以詐術使人將本人或第三人之
物交付者，處五年以下有期徒刑、拘役或科或併科一千元以下罰
金。
以前項方法得財產上不法之利益或使第三人得之者，亦同。
前二項之未遂犯罰之。
刑法第356條：
債務人於將受強制執行之際，意圖損害債權人之債權，而毀壞、
處分或隱匿其財產者，處二年以下有期徒刑、拘役或五百元以下
罰金。


司法院資訊處製作；財團法人民間司法改革基金會備份。
